臺灣高雄地方法院民事判決
111年度訴字第760號
原      告  台新國際商業銀行股份有限公司

法定代理人  尚瑞強  
訴訟代理人  楊紋卉  
            許駿文  
            高鈺雯  
被      告  謝惠玲  

            謝章裕  
            謝涂招英
            謝永屏  

上  二  人
訴訟代理人  曾譯婷  
上列當事人間請求撤銷遺產分割登記等事件，本院於民國111年1
0月5日言詞辯論終結，判決如下：
    主      文
被告就被繼承人謝文煌所遺如附表所示之不動產，於民國110年3
月26日所為遺產分割協議之債權行為及所有權移轉之物權行為，
應予撤銷。
被告謝章裕、謝永屏應將前項不動產於民國110年4月1日所為分
割繼承登記，予以塗銷。
訴訟費用由被告負擔。
    事實及理由
一、本件被告謝惠玲未於言詞辯論期日到場，核無民事訴訟法第
    386條各款所列情形，爰依原告之聲請，由其一造辯論而為
    判決，先予敘明。
二、原告主張：被告謝惠玲積欠伊銀行信用卡及借款債務共新臺
    幣（下同）23萬8,310元本息未為清償，經伊銀行多次催繳
    ，皆未獲償，足見其已陷於無資力。又如附表所示之不動產
    （下稱系爭不動產）原均為被告謝惠玲之父謝文煌所有，詎
    謝文煌於民國109年10月14日死亡後，被告謝惠玲為脫免強
    制執行，竟於110年3月26日與謝文煌之其餘繼承人即被告謝
    涂招英、謝章裕、謝永屏達成遺產分割協議，將系爭不動產
    分歸被告謝章裕、謝永屏取得，並於110年4月1日辦畢分割
    繼承登記，顯已害及伊銀行之債權。伊銀行為保全債權，自
    得依民法第244條第1項、第4項規定，請求撤銷被告間所為
    上開遺產分割協議之債權行為及所有權移轉之物權行為，並
    請求被告謝章裕、謝永屏塗銷系爭不動產於110年4月1日所
    為之分割繼承登記等情，並聲明：如主文第1、2項所示。
三、被告謝涂招英、謝章裕、謝永屏以：其等對於被告謝惠玲是
    否積欠原告前揭債務未為清償，並不清楚，惟謝文煌生前曾
    為被告謝惠玲清償1筆100多萬元之債務，當時謝文煌即口頭
    表示系爭不動產將來由被告謝永屏繼承。嗣後謝文煌於94年
    12月間發生交通事故，自此臥病在床而入住安養中心，直至
    109年10月14日死亡為止。又謝文煌入住安養中心15年共花
    費431萬6,000元，此筆費用曾經被告謝惠玲、謝章裕、謝永
    屏約定每人應負擔1/3，然被告謝惠玲無力負擔，因而先由
    被告謝章裕、謝永屏代墊，待被告謝惠玲有資力時再予返還
    ，乃被告謝惠玲迄今仍未返還其應負擔部分共143萬8,667元
    ，慮及於此，被告謝惠玲同意不分配系爭不動產，因而與其
    他被告間達成遺產分割協議，將系爭不動產分歸被告謝章裕
    、謝永屏取得，以為補償，並非藉此脫免強制執行。且被告
    謝章裕、謝永屏為被告謝惠玲代墊上開143萬8,667元，其數
    額遠高於系爭不動產公告現值之1/4，應認被告謝惠玲因此
    獲有對價，被告間所為遺產分割協議行為非屬無償行為。其
    次，被告間就謝文煌所遺系爭不動產達成遺產分割協議，其
    性質屬身分行為，與無償贈與行為有間，尚不得為撤銷之標
    的。原告請求撤銷上開遺產分割協議行為，並請求被告謝章
    裕、謝永屏塗銷分割繼承登記，洵屬無據等語，資為抗辯，
    並聲明：原告之訴駁回。被告謝惠玲則未於言詞辯論期日到
    場，亦未提出任何書狀作何聲明或陳述。
四、查原告主張被告謝惠玲尚積欠其信用卡及借款債務共23萬8,
    310元本息未為清償等情，業據其提出臺灣新北地方法院95
    年度促字第49810、51867確定支付命令為證（見本院卷一第
    21至24頁）。又被告之被繼承人謝文煌於109年10月14日死
    亡後，被告謝惠玲於110年3月26日與謝文煌之其餘繼承人即
    被告謝涂招英、謝章裕、謝永屏達成遺產分割協議，將系爭
    不動產分歸被告謝章裕、謝永屏取得，系爭不動產並於110
    年4月1日辦畢分割繼承登記等事實，有戶籍謄本、繼承系統
    表、土地及建物登記謄本、系爭不動產辦理分割繼承登記之
    申請資料在卷可稽（見本院卷一第17至20頁、第103至159頁
    、第219至223頁），復為原告及被告謝涂招英、謝章裕、謝
    永屏所不爭執，堪認屬實。
五、本件之爭點為：原告請求撤銷被告間就系爭不動產所為遺產
    分割協議之債權行為及所有權移轉之物權行為，並請求被告
    謝章裕、謝永屏塗銷系爭不動產之分割繼承登記，有無理由
    ？茲論述如下：　　
㈠、按繼承權固為具有人格法益之一身專屬權利，惟如繼承人未
    拋棄繼承，其因繼承而與其他繼承人就遺產全部為公同共有
    時，該公同共有權僅財產上之權利。繼承人間之遺產分割協
    議，係公同共有人間就公同共有物所為之處分行為，倘全部
    遺產協議分割歸由其他繼承人取得，對未分割取得遺產之該
    繼承人而言，形式上係無償行為，若害及債權人之債權實現
    ，債權人應得提起民法第244條第1項之撤銷訴訟（最高法院
    69年度台上字第847號、106年度台上字第1650號裁判意旨、
    臺灣高等法院暨所屬法院105年法律座談會民事類提案第7號
    研討結果參照）。本件被告謝涂招英、謝章裕、謝永屏雖辯
    稱：被告間就系爭不動產所為之遺產分割協議，乃其等基於
    繼承人之身分關係所為之身分行為，本質上屬繼承之拋棄，
    為高度人格自由之表現，非僅單一債務人之無償贈與行為，
    不得為撤銷之標的云云，惟依上開說明，被告所為遺產分割
    協議，係因繼承而公同共有謝文煌之遺產，就公同共有物所
    為之處分行為，此與一身專屬權或基於人格法益之基礎所為
    單純財產利益之拒絕，有所不同。且債務人之所有財產為一
    切債務之總擔保，此不因債務人於何時取得該財產，而有所
    差異，被告謝惠玲既因繼承而取得遺產，其對遺產之權利即
    已成為債務總擔保之範圍，倘其對此權利所為之處分，害及
    債權人之債權，債權人即非不得請求撤銷，以保全債權。是
    上開被告執前詞辯稱原告不得請求撤銷上開遺產分割協議行
    為云云，並無可採。
㈡、次按民法第244條第1、2項所稱之無償或有償行為，係以債務
    人與第三人間之行為是否互為對價關係之給付為其區別之標
    準（最高法院95年度台上字第2609號裁判意旨參照）。又所
    謂對價關係，乃指主觀上雙方當事人所為給付互相依存，互
    為因果而有報償關係之意，亦即，債務與債務間互有補償性
    質，而彼此互為代價。經查，被告謝涂招英、謝章裕、謝永
    屏雖陳稱：謝文煌生前曾為被告謝惠玲清償1筆100多萬元之
    債務，且謝文煌入住安養中心15年共花費431萬6,000元，此
    筆費用曾經被告謝惠玲、謝章裕、謝永屏約定每人應負擔1/
    3，然被告謝惠玲當時無力負擔，因而由被告謝章裕、謝永
    屏代墊共143萬8,667元，其數額遠高於系爭不動產公告現值
    之1/4，應認被告謝惠玲因此獲有對價，被告間所為遺產分
    割協議行為非屬無償行為云云，惟上開被告就上情並未舉證
    以實其說（見本院卷二第67頁），已難遽信。況上開被告自
    承：謝文煌究係出於幫忙女兒之心意代被告謝惠玲償還100
    多萬元之債務，還是出於與被告謝惠玲間之消費借貸關係，
    其等不清楚；被告謝涂招英未分得任何遺產，亦未獲有任何
    對價等語（見本院卷二第66、90頁），自難認謝文煌確曾為
    被告謝惠玲代償債務，且其所代償之100多萬元係被告謝惠
    玲積欠謝文煌之款項，或為遺產之事先分配。且被告謝涂招
    英既未分得任何遺產或獲有任何對價，亦難認被告間所為上
    開遺產分割協議有何「彼此」給付互相依存、互為因果而有
    報償，而互為代價之情形，難謂係有償行為。參以被告謝涂
    招英、謝章裕、謝永屏陳稱：僅被告謝章裕、謝永屏分得遺
    產，被告謝涂招英、謝惠玲則未分得任何遺產等語（見本院
    卷二第66頁），足見被告間所為遺產分割協議行為，確屬無
    償行為，堪予認定。則被告謝涂招英、謝章裕、謝永屏猶以
    前詞，辯稱：被告謝惠玲係因獲有對價，而為本件遺產分割
    協議，被告間所為遺產分割協議行為並非無償行為云云，自
    無可採。至被告謝章裕雖聲請本院調取謝文煌入住安養中心
    之費用證明，以證明其與被告謝永屏有為被告謝惠玲代墊上
    開費用之事實，惟其亦稱：伊請求調取之費用證明僅記載金
    額及安養中心收到費用等語（見本院卷二第91頁），則上開
    費用證明既未記載繳款人為何人，自無從證明上開費用確為
    被告謝章裕、謝永屏所繳納，遑論得以證明其等為被告謝惠
    玲代墊費用之事實，本院因認無調取之必要，爰不依聲請調
    取，併予敘明。
㈢、再債務人所為之無償行為，有害及債權者，債權人得聲請法
    院撤銷之；債權人依第1項或第2項之規定聲請法院撤銷時，
    得並聲請命受益人或轉得人回復原狀；前條撤銷權，自債權
    人知有撤銷原因時起，1年間不行使，或自行為時起經過10
    年而消滅，民法第244條第1項、第4項前段及第245條分別定
    有明文。查原告曾於110年4月13日申請如附表編號2、3所示
    土地及建物之第二類登記謄本，復於110年5月14日申請如附
    表編號2、3所示土地及建物之第一類登記謄本，有新興地政
    事務所檢送本院之地政電子謄本申請紀錄、土地及建物登記
    謄本附卷足憑（見本院卷一第25、26、30、63頁），應認原
    告至遲於110年4月13日知悉被告間之上開行為，則原告於11
    0年11月2日訴請撤銷被告間就系爭不動產所為之遺產分割協
    議，即未逾越1年之除斥期間。又被告之遺產分割協議行為
    為無償行為，已如前述，且被告謝惠玲長期處於經濟弱勢一
    節，業據被告謝涂招英、謝章裕、謝永屏陳明在卷（見本院
    卷一第211頁），堪認被告謝惠玲已無財產可供清償積欠原
    告之債務，其所為已害及原告之債權。從而，原告依民法第
    244條第1項、第4項規定，請求撤銷被告間就系爭不動產於1
    10年3月26日所為之遺產分割協議行為，並請求被告謝章裕
    、謝永屏塗銷系爭不動產於110年4月1日所為之分割繼承登
    記，自屬有據。
六、綜上所述，本件原告依民法第244條第1項、第4項規定，請
    求撤銷被告間就系爭不動產於110年3月26日所為遺產分割協
    議之債權行為及所有權移轉之物權行為，並請求被告謝章裕
    、謝永屏將系爭不動產於110年4月1日所為分割繼承登記予
    以塗銷，為有理由，應予准許。
七、本件事證已臻明確，兩造其餘攻擊防禦方法及舉證，經審酌
    後均於判決結果不生影響，爰不一一論述，附此敘明。
八、據上論結，本件原告之訴為有理由，依民事訴訟法第385條
    第1項前段、第78條、第85條第1項前段，判決如主文。　
中　　華　　民　　國　　111 　年　　10　　月　　19　　日
                  民事第二庭    法  官  林婕妤 
以上正本係照原本作成。
如對本判決上訴，須於判決送達後20日內向本院提出上訴狀。如
委任律師提起上訴者，應一併繳納上訴審裁判費。　　　　　　
中　　華　　民　　國　　111 　年　　10　　月　　19　　日
                                書記官  黃雅慧 
　　
附表（被繼承人謝文煌遺產）：
編號         遺產內容     面  積 所有權應有部分    備  註 1 高雄市○○區○○段000地號土地 109.05平方公尺 1/16 由被告謝章裕、謝永屏各繼承1/2 。 2 高雄市○○區○○段000地號土地 126.62平方公尺 26/100  3 高雄市○○區○○段000○號建物（門牌號碼：高雄市○○區○○○路000巷00弄0號2樓） 總面積63.57平方公尺 全部